臺灣臺北地方法院民事裁定　　　　　 100年度消債聲字第44號
聲　請　人
即　債務人　施清月
代　理　人　吳忠德律師
上列當事人間聲請消費者債務清理事件，本院裁定如下：
    主  文
債務人施清月應予免責。
    理  由
一、消費者債務清理條例（下稱消債條例）免責之理論基礎：
    (一)按「法院為終止或終結清算程序之裁定確定後，除別有規
      定外，應以裁定免除債務人之債務。」、「法院裁定開始
      清算程序後，債務人有薪資、執行業務所得或其他固定收
      入，而普通債權人之分配總額低於債務人聲請清算前2 年
      間，可處分所得扣除自己及依法應受其扶養者所必要生活
      費用之數額者，法院應為不免責之裁定。但債務人證明經
      普通債權人全體同意者，不在此限。」、「債務人有下列
      各款情形之一者，法院應為不免責之裁定。但債務人證明
      經普通債權人全體同意者，不在此限：一、於7 年內曾依
      破產法或本條例規定受免責。二、隱匿、毀損應屬清算財
      團之財產，或為其他不利於債權人之處分。三、捏造債務
      或承認不真實之債務。四、因浪費、賭博或其他投機行為
      ，致財產顯然減少或負擔過重之債務，而生開始清算之原
      因。五、於清算聲請前1 年內，已有清算之原因，而隱瞞
      其事實，使他人與之為交易致生損害。六、明知已有清算
      原因之事實，非基於本人之義務，而以特別利於債權人中
      之1 人或數人為目的，提供擔保或消滅債務。七、隱匿、
      毀棄、偽造或變造帳簿或其他會計文件之全部或一部，致
      其財產之狀況不真確。八、故意於財產及收入狀況說明書
      為不實之記載，或有其他故意違反本條例所定義務之行為
      」，消債條例第132 條、第133 條、第134 條分別定有明
      文。參照本條例立法總說明「為賦予不幸陷於經濟困境者
      重建復甦之機會，本條例在更生及清算程序，均設有免責
      之機制。..... 在清算程序終止或終結後，法院應以裁定
      免除債務人債務。但為避免債務人濫用免責制度，產生道
      德危機，對於不免責之事由併予嚴謹之限制，債務人如有
      規定之事由，如隱匿財產等不誠實之行為，或浪費、賭博
      等不當行為，法院即不予免責。」，是本條例之立法目的
      ，在兼顧債權人、債務人雙方之利益，使陷於經濟上困境
      之消費者得以清理債務，利用此兩種不同程序妥適調整債
      務人與債權人及其他利害關係人間之權利義務關係，使債
      權人能獲得公平及最低額度之受償，並避免債務人因債務
      纏身，而無法重建經濟生活。因此，在如何「避免產生道
      德危機」，及如何「重建經濟困境者復甦的機會」間，勢
      必有一套理論基礎予以說明。
    (二)從契約自由到國家干預契約自由：
      過去法院實務在審核債務人是否免責時，多採取債權人之
      陳述，選擇債務人昔日消費中較大額之一筆消費，或就債
      務人之購物消費非日常生活所必需等理由，逕認債務人有
      浪費之情事，即駁回其免責之聲請，除造成輿論之大加抨
      擊外，未能以司法、社會、經濟、金融等面向來審認債務
      人之消費行為是否「產生道德危機」，並尋求理論基礎說
      明免責與否之界限，殊為可惜。事實上消債條例原本就是
      對於經濟自由及契約自由的「反動」與「限制」，從經濟
      自由的發展史來觀察，或許能找到如何解釋消債條例賡續
      發展的理論基礎。實際上，「自由」，這個既抽象又奉為
      基本人權圭臬的基本權利，它的多面向價值觀，殊值探討
      。我們常可以看到對於自由一詞，同一人對於自由在不同
      的領域就有不同的價值解讀，主張言論應自由不受干涉者
      ，卻認同國家應採取各式各樣福利政策干涉契約自由的發
      展。例如：如果站在自由的價值觀底下，股市交易就應尊
      重經濟自由及契約自由，採取「既然決定投資，就應該為
      風險而負責」的觀念，就不應該以國安基金去干預股市自
      由的發展；同樣的，既然債務人任意擴張信用，明知循環
      利率高的嚇人，基於「欠債還錢」的觀念底下，債務人因
      此經濟困窘，也不應該予以任何干涉；又如老農津貼、青
      年創業基金、購屋2800億低利貸款等是。甚有自由經濟學
      者調侃：資本主義不斷實施福利政策向左靠攏、共產主義
      卻在經濟上實施自由貿易向右靠攏。但以上問題絕非單純
      以契約自由或經濟自由所能解釋，也絕非只是行政與立法
      的問題，「自由」的外延及內含究竟如何，司法絕對扮演
      重要的角色，法官亦有解釋自由限界之義務及責任。
    (三)從經濟大蕭條、總體經濟學之產生看契約自由原則之修正
      ：
      1.西元1929年到1933年間，全球資本主義世界經歷了一場
        空前絕後的危機，這場危機差點把整個資本主義徹底顛
        覆，這就是著名的經濟大蕭條。時至今日，每談及此，
        西方國家的人們依然戰慄不已。2008年美國次貸危機引
        起世界金融市場劇烈動盪，世界經濟近入嚴冬，葛林斯
        潘就形容說這場危機堪比幾十年前的「大蕭條」，歐債
        危機緊跟著今年登場，對地球村經濟上之威脅，迄今均
        未解除。如果說，在資本主義及自由經濟底下，政府不
        應該對經濟進行任何的干涉（經濟應有絕對的自由），
        照理來說，契約自由等於是經濟自由的一環，它也不該
        被任何人（包括政府）干涉。目前法院多以契約自由為
        法律上之理由者，例如：信用卡循環利率各家銀行均貼
        近年息20％，或以形式上的浮動利率，持卡人如使用循
        環息，未及半年，又調整為近年息20％，這時如果契約
        自由就像金科玉律一般的被使用，又認為契約自由是應
        該堅守的法律價值觀，可是政府及立法部門又為何對這
        個金科玉律進行干涉呢？何以要訂立民法第247條之1？
        何以要有消費者保護法？何以要有公平交易法？何以要
        有消債條例？我們以公平交易法的聯合行為為例，各家
        超商聯合對咖啡進行漲價，原是他們的自由，如果依照
        契約自由原則，消費者可以不購買逼他降價；依照經濟
        學的供需理論，價格上漲，消費者的消費就減少，如果
        各大超商發現漲價了反而減少其利潤，自然會降回原本
        的價格，何以公平會要對之干涉？這難道不是干涉契約
        自由？後面提及行動經濟學派理論時，會對這一個類似
        「印痕理論」的應用，說明這種漲價行為只會短暫的讓
        消費者不去購買，但長時間來看，消費者會依其慣性慢
        慢接受這樣的新價格，因「自我因循」而受其慾望所制
        約，接受聯合漲價的事實，所以，政府（公平會）為何
        要對契約自由及經濟自由予以干預，從經濟大蕭條及凱
        因斯理論，或許可以發現其歷史的軌跡。
      2.1929年10月24日，本來世界正沉浸在樂觀之中，世界和
        平，生產增長，福利持續改善，資本市場一片欣欣向榮
        ，但是，這一天紐約證券交易所股票價格沒有兆頭地突
        然雪崩，人們瘋狂拋售，當月29日指數繼續下跌，跌幅
        達40％，大蕭條由此開始。一直繁榮的經濟嘎然而止，
        大蕭條使資本主義國家的工業生產下降了40％，4000萬
        人失業，單是美國就有1700萬人失去工作，市場貨物堆
        積如山，賣不出去，人們絕望至極，資本主義這艘大船
        行將傾覆。嚴重性在於，即使是當時最有名的經濟學家
        ，也不知道為什麼危機突然來了。當時權威的經濟學理
        論，也就是馬歇爾的經濟學，認為這樣的危機不可能爆
        發，因為市場機制是充份且有效的，「東西賣不出去，
        肯定會降價，一直下降到有人購買」。比如一輛汽車，
        五十萬沒人要，賣五萬元總有人要吧。可是，當時的問
        題是價格不動了，貨物真的賣不出去了。
      3.大蕭條的慘景，使經濟學家凱因斯苦惱不已，不是因為
        他自己的生活受到什麼影響，他本人的生活其實還算優
        裕，他的煩惱在於，他所崇拜的老師：馬歇爾的經濟學
        ，不能解釋大蕭條的現實，當然更開不出治病的藥方。
        凱因斯在苦惱中作了抉擇，否定了自己老師的經濟自由
        主義學說，創立了「國家干預經濟」理論，也就是現代
        總體經濟學體系，該理論完美解釋了大蕭條的原因，並
        提出了有效的解決途徑。凱因斯的想法大致是：危機是
        人們不願意買東西的結果。一旦東西賣不出去，廠家下
        一回就不敢再生產這麼多了，必須減產；減產了，資本
        家一定解雇工人；失業的人沒有了收入，就更買不起，
        於是就得再壓縮產量，讓更多的人失業，東西就更賣不
        出去。這個惡性循環到一定程度，經濟危機就爆發了。
        凱因斯認為，人們不願意買東西，是必定會出現的現象
        ，主要有下列其個原因：
        (1)個人購買的商品邊際效用遞減，家庭買東西，買到一
          定程度就停止了，買東西速度跟不上收入增加的速度
          。
        (2)企業投資的邊際效率遞減，也就是企業投資的回報越
          來越低，企業購買投資品到一定時後，也停止了。
        (3)人們願意在手頭保留一部分現金，而不是把錢花出去
          ，以防萬一。
        這樣看似簡單的道理，為何當初沒人提出？因為當時經
        濟學家普遍認為，生產是第一重要的，消費不重要，出
        了問題，沒人從消費的角度想，仍從生產的角度思考。
        但光解釋是不夠的，還得想辦法解決，既然個人、家庭
        不願意買，那就動用「另一隻手」，讓政府出錢把剩餘
        的東西買走。政府的錢怎麼來？很簡單，借來的。人們
        不買東西，不是因為沒錢，而是因為不願意花錢，如果
        家庭有錢不花，那政府就可以用發公債的方法借過來，
        借債是有利息的，反正這個時候生產什麼都賣不出去，
        誰也不敢再生產，何不把錢借給政府生點利息呢？政府
        把錢借過來之後，就可以把市場賣不出去的東西買走，
        東西買光了，就得再生產，增加生產，就必須增加工人
        ，失業的工人重新回到工廠，收入就增加了，就可以去
        買東西，政府的購買帶動了民間的購買，於是雨過天晴
        。事實上在那個年代，政府不過是「守夜人」的角色，
        市場才是絕對的主角，政府借錢，除非發生戰爭等極端
        情況，否則想都別想，當時凱因斯的思想，可謂大膽而
        叛逆，而政府借的錢就是國債，所有的國債都是財政赤
        字，靠財政赤字拉動經濟，就叫「凱因斯主義」。凱因
        斯說：「實際上，整個西方世界所面臨的，不過是商界
        方面缺少足夠投資的結果...假使商界未能擴張，政府
        就必須代為進行」，他甚至認為，政府開支可以完全是
        浪費性的，只要錢支出去就好，不管幹什麼都行，「造
        金字塔、地震甚至戰爭都可能對增加財富起作用」、「
        只要需求增加了，經濟就能從衰退的泥沼中爬出來」。
        美國最先試驗了凱因斯主義。1934年，凱因斯來到華聖
        頓，竭力鼓吹美國聯邦政府擴大投資，美國政府也聽其
        言，從公路、水堤、禮堂，到機場、港口、住房建築等
        進行大量投入，政府在這些公共項目上的支出，從1929
        年到1933年的100億美元左右，逐漸提高到1936年的150
        億美元，結果帶動了民間私人投資，到1936年，私有企
        業投資也達到了100億美元。三年後，美國的國民收入
        與消費上升了50％，凱因斯主義的確發生具大的效果，
        各國也紛紛群起仿效，大蕭條的危機也因此渡過。
      4.但相對於凱因斯的「國家干預主義」，不以為然的自由
        經濟主義論者，如1976年諾貝爾經濟學獎得主傅利曼就
        認為「據說私人經濟本質是不穩定的，如過任由他自行
        其是，就會產生反覆的繁榮與蕭條，政府就必須介入以
        穩定經濟，這些論調在1930年大蕭條年代期間和其後特
        別有效，美國所謂新政以及同類政府干預在其他一些國
        家擴張的主要因素」、「但這些論調完全顛倒錯亂，實
        際上，大蕭條和其他多數嚴重的失業期一樣，是政府管
        理失當引起的，不是由於私人企業經濟本質上有任何不
        穩定的因素。某個由政府設的機關，聯邦準備制，被指
        定負責貨幣政策，在1930年和1931年，這個機關如此拙
        劣的行使其職權，以致於將原本只會溫和的經濟收縮變
        成一次重大災難」，但是，自由經濟主義者就強調「絕
        對不能干涉經濟自由」嗎，也不盡然。傅利曼在其所著
        之「資本主義與自由」（Capttalism and Freedom）一
        書中亦認為，「絕對自由是不可能的，無政府狀態，不
        管是多麼誘人的一套哲學，在這個人無完人的世界，實
        際上並不可行」、「政府的角色是讓政府做一些市場不
        能為它自己做的事情，亦即，決定、仲裁與執行市場的
        遊戲規則。但是，我們也可能想要透過政府做一些，雖
        然也許可能透過市場來做，但技術性或類似條件使得那
        樣做很困難的事情。所有這些情況可簡化為，純粹的自
        願交易非常耗成本，或者實際上不可能，這些情況可分
        為兩大類：獨占和類似的市場不完善，以及鄰里效應」
        ，其亦認為在「獨占」、「市場不完善」及發生「鄰里
        效應」時，政府亦應介入，只是跟凱因斯主義相比，政
        府能介入的機會少的多。
      5.國家干預主義在經濟大蕭條迄今，仍為多數國家政府所
        奉行，於是，外匯管制、貨幣政策、職業特許、反托拉
        斯等等的干預政策逐一出籠。就像各國政府極力想縮短
        貧富差距的各式政策也是如此，因為不如此，形成的社
        會問題將可能危及國家的政權。消費者債務清理條例，
        也是因為整個信用卡制度運行的結果，銀行在商言商，
        以各種誘使消費者使用循環利息或過度擴張信用的方式
        賺取利潤，造成卡奴的社會問題越演越烈，國家藉由行
        政及立法部門研擬制定消債條例以厄止可能預見的社會
        、經濟及金融問題。如果法院從嚴解釋消債條例，或許
        可認為是奉行契約自由及自由經濟主義者，但如此一來
        ，造成消債條例名存實亡，是否妥適，不無斟酌之餘地
        。
    (四)修正後之新法（已於民國100 年12月12日立法院三讀）將
      本條例134條第4款修正為「聲請清算前二年內，因消費奢
      侈商品或服務、賭博或其他投機行為，所支出之總額逾該
      期間可處分所得扣除自己及依法應受其扶養者所必要生活
      費用之半數，或所負債務之總額逾聲請清算時無擔保及無
      優先權債務之半數，而生開始清算之原因」，其立法理由
      為「現行條文第四款之規定，債務人之浪費行為屬不免責
      之事由，實務上適用結果，債務人多因有此款事由而不獲
      免責，為免對債務人過度嚴苛，予以適度限縮為消費奢侈
      商品或服務；並參照第20條、第44條、第82條及第133 條
      等規定，限於債務人於聲請清算前二年內，所為消費奢侈
      商品或服務等行為，始足當之。又現行條文規定『財產顯
      然減少或負擔過重之債務』，尚欠明確，宜予明定，爰修
      正第四項」。由修正的方向觀之，修正前後關於是否免責
      之認定，採取的是「量化」之標準。亦即，修正前只要有
      法院認為的任一筆奢侈、浪費、賭博、投機的行為，就不
      予免責；修正後改以清算前二年內計算奢侈、浪費、賭博
      、投機行之總和及該期間債務人可處分所得扣除自己及依
      法應受其扶養者所必要生活費用之半數作為比較，如達半
      數以上，則不予免責，但其採取量化之標準安在，又量化
      的結果，是否即可避免「產生道德危機」，修正草案，似
      未予以說明。
    (五)免責與否之重點應在於避免「逆向選擇」及「道德風險」
      ，故債務人是否有浪費、奢侈、賭博、投機之行為等事由
      ，原則上應由債權人負舉證責任：
      1.採取「量化」認定的免責制度，其優點是便於認定免責
        於否，但仍不免讓人有「債務之中不超過半數的浪費就
        可以免責，難道無濫用制度之道德風險？」之疑。舉例
        言之，某甲以現金卡提領5 萬元，其中2 萬元去賭彩券
        ，其餘供生活上所需，則其從事賭博行為之金錢只有40
        ％，不符新法之要件，依理就不得以此為由不准其免責
        之聲請，然這樣的設立，想必債權人應無法接受。再者
        ，認定是否免責仍採用「浪費」、「奢侈」、「賭博」
        、「投機」等不確定之法律概念，而該等不確定之法律
        概念，實非單純可以用字面上意義去解釋債務人之行為
        是否符合該等構成要件所描述的行為。我們試以幾個例
        子，佐以近來甚夯的行動經濟學的實驗數據分析來解釋
        即可明白：
        (1)零成本的成本，免費讓您更花錢：
          免費的東西總是吸引人，「0」 不只是個價格，在經
          濟學上是一個非理性的源頭，如果原本120元的咖啡
          ，標價為60元，消費者還不一定會買，但同樣的降價
          方式，如果改為「買一送一」，或寫「第二件0 元」
          ，消費者就會開始失去其理性受到慫恿，但其實後面
          這個讓你心動的「策略廣告」，是讓你多買了一杯咖
          啡的，也許你根本喝不了二杯咖啡，也就是說，多花
          了60元，多買了一杯自己喝不下的咖啡。從這個觀點
          來看，因為被「買一送一」或「第二件0 元」的廣告
          吸引前來購買消費的人，他的第二杯咖啡是「浪費」
          、「奢侈」的，但這樣是否就構成消債條例第134 條
          第4 款的浪費呢？根據標準的經濟理論，單純的成本
          效益分析，物品的降價應該不會改變消費者行為，但
          行動經濟學派實驗的結果，含有「免費」策略的銷售
          行動，總是能更吸引消費者。美國行動經濟學派學者
          Dan Airely以「經濟學人」雜誌的優惠方案為例，對
          麻省理工學院史隆管理學院的學生作問卷調查。
          當廣告為：訂購經濟學人網路版59美元
                      訂購經濟學人雜誌版125 美元
            則訂購網路版的人數為68％，訂購雜誌板的人數為
            32％。
          當廣告為：訂購經濟學人網路版59美元
                      訂購經濟學人雜誌版125 美元
                      訂購經濟學人雜誌版加網路版125 美元
            則訂購網路版的人為16％，訂購雜誌版的共0 人，
            訂購網路版加雜誌版的共84％。
          從這個問卷調查，我們可以輕易發現，當第三個方案
          出現時，52％的人受到影響，從只訂購網路版，而願
          意選擇貴一倍的新方案，原本願意只購買雜誌版32％
          的人，全數選擇「形同免費」贈送網路版的第三方案
          。原因為何：「免費」策略發酵! 從該廣告的策略行
          銷來看，近9 成的受測者都以為第三個方案讓自己賺
          到了，但是不是就可以認為這9 成的消費者進行「浪
          費」或「奢侈」的消費呢？
        (2)定錨點（anchor）造成的非理性消費：
          自然學家羅倫茲（Konrad Lorenz） 發現，小鵝在破
          殼而出時，對他們所看見的第一個會動的物體（通常
          是它們的母親）產生依賴感。羅倫茲在其實驗中，讓
          自己成為小鵝睜開眼睛後看見的第一個物體，此後小
          鵝就死心塌地的緊緊跟著他，於是，羅倫茲就稱這個
          現象為「印痕」（imprinting）。後來科學家發現，
          哺乳類與鳥類都有這樣的現象。所以，第一印象和一
          開始的決策，也會對人腦產生一樣的印痕效果。如果
          你喝的第一杯咖啡是50元，那類似這種咖啡的價格，
          你就會停留在他應該值50元左右，賣100 元的咖啡，
          你當然就會拿這個留在腦裡的50元咖啡比較一番，如
          果這個賣100 元的咖啡品質真的比較好，又特別香醇
          ，你可能才會決定消費。行動經濟學派學者，做了一
          個實驗，要參與實驗的學生，在問卷上先填寫自己的
          身份證號碼末兩碼（也就是00到99），然後在問卷上
          的「1998年隆河丘紅酒」、「新屋牌巧克力」、「無
          線鍵盤」等物品後面，再寫一次自己的身分證號碼末
          2 碼，並在後面以打勾的方式決定是不是要以該兩碼
          的價格買下他（例如末兩碼是33，則是不是願意以33
          元買下前開物品），作答完畢後，受測者要再回答一
          次「究竟願意出多少價錢買以上幾樣物品」，實驗的
          結果，末兩碼最大（80至99）學生出價最高，而末兩
          碼最小（00至20）學生出價最低的，末兩碼80至99的
          學生對無線鍵盤的出價平均為56元、但末兩碼00至20
          的學生僅願出價16元，可見實驗者以「身份證字號末
          兩碼為定錨點」的確影響了受測者。於是，「定錨點
          」就會造成初始的決策並轉化為長期習慣的過程。假
          設你走過一家餐廳，看到兩個人在門口排隊等著進去
          用餐，「有人在排隊，這家餐廳應該不錯」你心裡這
          麼想，於是你也跟著去排隊。另一個人經過，看到有
          三個人在排隊，心裡也想「這家餐廳一定棒呆了!」
          ，於是也跟著排隊，就這樣，其他人陸續加入人龍，
          這種行為便稱為「從眾」（herding） 。從眾行為就
          是我們根據別人先前的行為而認定某個事物是好（或
          壞），接著自己也跟進。接下來，會有一個自我因循
          （self-herding）的行為，比如，剛剛你跟著排隊買
          的是星巴克的咖啡，當你下一次再經過星巴克的時候
          ，你就會想著上次喝咖啡的感覺如何，如果感覺不錯
          ，你就會再走進去買一杯咖啡，於是，到星巴克買咖
          啡就會變成你的「習慣」。「廣告」就是在製造「從
          眾」的效果，藉著「美化產品」或「功能的強調」並
          「隱惡揚善」，讓消費者產生「自我因循」的效果，
          這種消費是一種不斷自我因循的行為，並非理性的消
          費。這樣看來，既然85度C 比星巴克便宜，就沒有喝
          星巴克的必要（當然更有人會說喝咖啡不能算是生活
          上的需要），結果喝星巴克這種自我因循的消費者，
          是否是消債條例第134 條第4 款的「浪費」或「奢侈
          」的消費行為呢？何以使用「循環利息」的許多債務
          人，最後會面對無法清償的情形，就是因為銀行業者
          不斷的先推出各式廣告，讓消費者感覺「借錢簡單」
          、「消費輕鬆又不必馬上還」、「紅利數倍」、「優
          惠眾多」，結果消費者誤信繳交最低應繳金額是銀行
          允許的優惠行為，完全意想不到最後會被循環利息擊
          垮，這種持續消費持續擴張信用自我因循的行為，是
          否即應認為是消債條例第134 條第4 款的「浪費」或
          「奢侈」行為，從以上「定錨點理論」的說明，認持
          卡人使用循環息即代表信用不佳，因此認為該等購物
          行為即是浪費行為的見解即有再斟酌的餘地。
      2.故從以上的兩個例子，我們可以理解為何康德認為「人
        在像動物一樣趨樂避苦之時，其行動非真自由，而是成
        為食色愛慾之奴隸。為什麼？因為在尋求慾望滿足之際
        ，人之舉手投足莫不是為了某一自身外在的目的」（Mi
        chael J.SANDEL著，正義－一場思辨之旅，雅言出版社
        2011年3 月版，頁122 ）。但這種「非理性的消費」，
        有時是基於不可避免的人性，有的是基於不可避免的天
        性，就以前面咖啡買一送一或第二杯0 元的例子，相信
        大多數人不認為是浪費的，反而可能很多人還認為是賺
        到了一杯咖啡呢，但究其實質，如果120 元的咖啡降為
        60元，你只要買一杯60元的咖啡，但在買一送一的例子
        ，你卻要多掏60元在買第二杯，可能就是不理性的消費
        。
      3.資訊不對稱造成結果是「逆向選擇」與「道德風險」：
        (1)俗話說：「買的沒有賣的精」，買東西永遠不要認為
          自己占了便宜。因為買賣雙方，對交易的商品，擁有
          的資訊是不一樣的，商品的品質如何、產自何處、有
          無添加，只有出賣人知道，除非買受人是專家，但買
          受人絕不可能是所有方面的專家。一方知道，另一方
          不知，這就是「資訊不對稱」。「資訊不對稱」造成
          的結果有二：逆向選擇及道德風險。比如二手車市場
          ，賣的人當然知道這輛二手車的問題出在哪裡，但買
          車的，除非是特別專業的人士，一眼是無法立即發現
          問題的；但反之，比如在健康保險市場，買方是投保
          人，他們很清楚自己有沒有健康的毛病，但保險人根
          本不曉得。
        (2)就經濟學的層面，資訊不對稱的結果是會導致市場消
          失。以二手車為例，在市場上，有好車，也有次等車
          。買車的人不能確定哪輛是好車，哪輛車子是次等車
          ，只有買回去用之後才知道，但那時候銀貨兩訖，後
          悔也來不及了。為了避免上當，買車人理性的行為就
          是，對任何一輛車，只按平均的品質出價。我們先假
          定，買家雖然不知道某輛車的品質，但是對整個市場
          的平均品質有大致正確的估計。假如，好車值50萬元
          ，次等車只值30萬元，買者對任何一輛二手車的出價
          ，絕不會超過兩者的平均值，也就是不會超過40萬元
          。出賣人當然知道自己賣的車是好車，還是次等車，
          但是，他們也知道，買者出價策略是按照平均品質出
          價，所以，所有那些品質高於平均水準的車，都將退
          出市場，否則，賣車的人就吃虧了。當這部分的車退
          出市場以後，新的二手車市場上，車的平均品質就下
          降了，買車的人願意為每輛二手車出的最高價也會跟
          著進一步下降，可能從原先的40萬元，降到了30萬元
          ，於是，那些品質超過30萬元的車子，又開始退出市
          場。市場上車的平均品質再繼續下降，買方的最高出
          價也跟著下降。本來應該是留下好車，而不是留下壞
          車，現在情況相反，這就叫「逆向選擇」，原本市場
          上應該是「良幣驅逐劣幣」，沒想到正好相反，這是
          買賣雙方都不願看到的。人身保險市場裡，也存在「
          逆向選擇」，一開始健康的人和不怎麼健康的人都買
          保險，按理保險公司對於風險大的人多收保費，但保
          險公司沒辦法區分誰是健康的，誰是不健康的，除非
          對每個投保者做詳細、嚴格的健康檢查，但是這樣花
          費的成本太高，保險公司也承擔不起，而且體檢如果
          這麼繁複，投保的興致大減，保險公司反而失去與同
          行競爭的機會，這時保險公司只好按著平均的風險程
          度去核定保費，經過一段時間後，那些身體健康的人
          發現，他們從不生病，白白掏錢給那些身體不好的投
          保人，於是，他們就開始退出保險市場。最健康的人
          退出以後，投保人群的平均風險提高了，保險公司賠
          付的機率和花費都增加了，保險公司面臨虧損，只好
          提高保費。提高保費以後，剩餘人群中那些身體最健
          康的人發現，自己得不償失，自己得病的機率很小，
          還不如自己看病更省錢。結果是保險公司希望健康的
          人越多越好，實際情況卻相反，這也是「逆向選擇」
          ，最後，只有一堆不健康的人在保險，保險公司只有
          破產一途。
        (3)除了「逆向選擇」，資訊不對稱也可能造成「道德風
          險」。「逆向選擇」發生在交易前，「道德風險」發
          生在交易後。「道德風險」是指當事人一方放任對另
          一方不利的事件發生。以火災保險為例，在沒有買保
          險的情況下，人們會十分小心怕發生火災，給自己造
          成損失，但購買了火災保險以後，即使失火了，也有
          保險公司負責，就可能不會那麼小心翼翼了，火災因
          此而發生的可能性就大增，保險公司損失的可能性也
          大大增加。因此，保險公司的辦法是：自負額。比如
          發生了火災，保險公司只賠80%，被保險人自己要承
          受20%的損失，道德風險的可能性就小了；另一種防
          止道德風險的方法是，引進專家，比如前例的二手車
          ，可以讓仲介進來，仲介公司是專業公司，瞭解二手
          車的品質，買車和賣車的人，都付給仲介一筆費用，
          如果仲介騙了人，仲介公司就要賠償，有了仲介公司
          為了信譽的維持，使二手車市場的生意得以維持。
        (4)綜合上述，消債條例的制定是使陷於經濟上困境之消
          費者得以清理債務，並調和債權人和債務人之利益，
          而國家進行干預的背景是在於卡奴問題的產生，該問
          題之發生，債務人未能建立正確的消費觀念固難辭其
          咎，但銀行業者藉著契約自由謀取自己的最大利潤，
          卻不當發卡、過度擴張消費者之信用、不當使用循環
          利率等等之行為，更為產生此問題之主因。從而，解
          釋消費者是否構成浪費、奢侈、賭博、投機的行為，
          要從是否會造成「逆向選擇」及「道德風險」方面著
          手。
          要避免「逆向選擇」，應在買賣雙方的資訊對稱的
            情況下審視消費者的消費，也就是還原到交易前去
            審視該筆消費是否構成消債條例第134 條第4 款所
            稱之浪費、奢侈、賭博、投機之行為。例如：
            Ａ關於信用卡之交易，銀行業者均得自特約商店取
              得消費明細，明瞭持卡人之消費內容，則若持卡
              人密集的消費，銀行業者可透過其風險的控管掌
              握風險。因此，在信用卡消費的情形，銀行業者
              對於持卡人之資訊可得掌握；反因消費者可能受
              廣告策略或銷售策略的慫恿，因此造成不理性的
              消費，就如同前面所稱「買一送一」或「第二件
              0 元」之策略或因銷售者過度對其產品的「隱惡
              揚善」造成債務人此方有資訊不對稱的情形，雖
              然，該不對稱資訊的造成是特約商店所致，並非
              銀行業者，但銀行業者對於特約商店本有其篩選
              之可能，故應由銀行業者（債權人）舉證債務人
              有何造成「逆向選擇」及符合消債條例第134 條
              第4 款規定，尚無不公平之處，反而促成銀行業
              者會審慎選擇「相對誠實」的商人作為特約商店
              。
            Ｂ關於現金卡的交易，由於銀行業者允許持卡人在
              一定的額度範圍內提領現金，至於持卡人現金使
              用的流向，銀行業者並無法掌握，則就此處而言
              ，資訊並不對稱。故在現金卡的交易，應由持卡
              人先說明其提領現金卡之原因是否有其必要性，
              或說明其提領現金之用途，並不會造成「逆向選
              擇」之情形後，銀行業則應提出反證推翻持卡人
              之舉證，始符衡平。
          要避免「道德風險」，無非是了解債務人消費的動
            機，雖然動機的可能性相當複雜，但基於保護債務
            人的立場及消債條例乃由國家對契約自由進行干預
            的理論基礎，舉證責任應由債權人負擔始為衡平。
            亦即，當債務人抗辯稱其消費為客觀上生活所必需
            、社會或倫理觀念所容許、社交生活所必要等等，
            債權人應就該筆交易，如何認為債務人浪費、奢侈
            、賭博、投機的動機，即有造成道德風險之可能，
            負舉證責任。實際上有造成「道德風險」之虞的，
            法院應盡量讓消費者履行其所提出之清償方案，類
            似前面所述「保險自負額」的概念，避免「道德風
            險」的產生。
二、本院認聲請人應予免責之理由，如下：
    (一)聲請人前向本院聲請更生，經本院裁定於98年12月2 日中
      午12時開始更生程序，並依聲請人提出之債權人清冊製作
      債表確定，且聲請人已於100 年2 月25日提出更生方案，
      惟未能依消債條例第59、60條規定獲得債權人會議之可決
      。聲請人再經本院於100 年9 月16日以100 年度消債清字
      第13號民事裁定開始清算程序，並經本院以其名下無任何
      財產，且收入不足支應聲請人與受扶養親屬每月之基本生
      活費用，堪認聲請人之財產不敷清償清算程序之費用，而
      同時終止清算程序，是普通債權人並未因此獲取任何分配
      ，此業經臺院依職權調閱上開卷宗查核屬實。
    (二)又聲請人於本件消費者債務清理事件聲請前2 年間之全戶
      收入（包含聲請人、配偶及長子）合計約新臺幣（下同）
      1 萬9513元（明細為債務人低收入戶補助5813元、配偶身
      心障礙補助7000元、長子就學生活補助及兒少補助6700元
      ），聲請人並有不固定之打零工收入，每月約4000元左右
      ，嗣更因於99年8 月間全戶改列第4 類低收入戶資格，可
      得領取之補助款僅餘配偶之身障補助7000元，其餘補助均
      遭取消，致聲請人全戶之經常性收入僅餘約1 萬餘元，此
      業據聲請人提出之臺北市低收入戶卡、殘障手冊、財政部
      臺灣省北區國稅局96年度、97年度綜合所得稅各類所得資
      料清單、財產歸屬資料清單等件附於本院98年度消債更字
      第41號卷宗可稽；而依行政院主計處公布之96、97年臺北
      市每人每月最低生活費用1 萬4881元、1 萬4152元之標準
      計算聲請人每月所需必要個人生活費用後，可知聲請人聲
      請清算前2 年間之平均每月最低生活必要費用為1 萬4697
      元（計算式：【1 萬4881元＋1 萬4152元】÷2＝1萬4697
      元，元以下四捨五入），則聲請人聲請本件債務清理事件
      前2 年間全戶每月收入扣除其個人每月必要支出後，已無
      任何剩餘，明顯陷於入不敷出之情況，遑論聲請人尚有就
      學中之長子女及身心障礙之配偶需其獨立扶養，是聲請人
      自身之最低生活標準既已無可維持之可能，自難認有何造
      成「逆向選擇」或「道德風險」之可能性。況且聲請人雖
      每月領有臺北市政府社會局之身心障礙補助7000元，然本
      院認社會補助款實為政府為扶助弱勢、維持基本生活所需
      之社會福利性質，本非屬可用以償還債務之固定收入，尚
      無須於審酌消債清算程序之免責與否時，將之列為可處分
      所得範疇，惟若於聲請更生或清算時仍應依消債條例相關
      規定核實陳報。從而，本件並無普通債權人之分配總額，
      低於債務人聲請本件債務清理事件前 2年間，可處分所得
      扣除自己所必要生活費用之數額，本件應認聲請人並無首
      揭消債條例第133 條前段所定不免責之情形，依法本應予
      免責。
    (三)再按，消債條例第134 條第4 款所規定之浪費、賭博或其
      他投機行為，其認定難有統一之客觀標準，何種生活方式
      屬奢侈、浪費，除與債務人成長之生活環境、背景及經歷
      ，均有密切關係，更有可能是商品或服務的提供者，利用
      消費者之不理性所造成。關於其認定之標準，法院應依視
      具體事件認定其有無「逆向選擇」或「道德風險」的可能
      性，亦即立法理由所稱「避免產生道德危機」，已如前述
      。並從該等原則，審酌債務人各筆消費主觀之內部意識與
      表現外在之行為，並以社會一般通念，整體考量債務人之
      生活情況而定，尚不得僅就債務人之支出內容加以論斷，
      除非「資訊不對稱」係債務人所造成，否則債權人並應就
      有消債條例第134 條第4 款之事實負舉證責任。如債務人
      已盡其所能工作以增加收入，並確實執行量入為出，盡力
      壓低所有支出，或有計畫為生活支出等，自應認為無產生
      「逆向選擇」、「道德風險」之可能性，自應予以免責。
      如法院認為有「逆向選擇」、「道德風險」之可能性時，
      應盡量讓債務人提出更生方案，採取保險自負額的觀念以
      避免其可能性，而不應令債務人免責。經查：
      1.本件綜觀各債權銀行所提聲請人之消費明細，聲請人或
        有多筆預借現金、內衣服飾、醫療器材、百貨公司購物
        、3C電子賣場、超市、運動用品店、髮型美容業者、錢
        櫃KTV 等消費之情事，惟觀其信用卡之消費金額並非龐
        大，至多不過數千元數額，且次數尚非相當頻繁，在聲
        請人整體生活已入不敷出之情況下，其辦卡養債或以卡
        購買所需之物品本已無可避免，尚難認有何「道德風險
        」或「逆向選擇」之可能性存在；且觀聲請人仍須獨立
        扶養就學中之長子及身心障礙之配偶，此有身心障礙手
        冊及學生證附卷可稽，則聲請人所為前開消費款項，在
        無其他事證足認係聲請人為奢侈或浪費之行為，經本院
        衡酌後，堪認聲請人前揭所為之消費行為，不惟係為維
        持家庭或日常生活所需而為之消費行為。至於，聲請人
        另有多筆預借現金之行為乙情，惟聲請人既因每月收入
        微薄，日常生活尚須仰賴政府補助，則聲請人以預借現
        金支付借款利息、房租而維持信用及生活之行為，尚核
        與其身分、地位及家庭狀況相符；加以，僅憑聲請人為
        預借現金次數，仍難遽為速斷聲請人究係因以支應其生
        活費用、抑或係為奢侈浪費行為、又或係因面臨財務危
        機而致多方借貸週轉以維持信用，是聲請人為預借現金
        之行為是否確係投機、奢侈、浪費之行為，而屬消債條
        例第134 條第4 款規定之情形，顯非無疑，自應無嚴予
        苛責聲請人之理由。遑論，依債權人所提出之消費明細
        ，聲請人所為消費或預借現金之時間點，均係逾聲請人
        為本件債務清理聲請前2 年之期間，是依修正後之消債
        條例第134 條第4 款規定意旨（已於100 年12月12日立
        法院三讀），是否得據為聲請人有無消費奢侈商品或服
        務、賭博或其他投機行為之認定，更不無疑問。承上，
        本院經審酌前揭聲請人所為之消費明細、時間及其身分
        、地位與家庭狀況後，認在無其他事證可茲證明聲請人
        以現金卡預借現金或消費貸款以支應其生活費用，或使
        用信用卡購買日常生活用品，係為浪費或奢侈之行為，
        應無消債條例第134 條之立法理由即無「產生道德危機
        」之可能，實難認聲請人有浪費、奢侈或投機之行為。
      2.各債權人認聲請人不應免責之陳述，均無理由：
        (1)債權人大眾商業銀行稱：聲請人持現金卡於92年1 月
          提領2 萬9900元、92年5 月提領4000元、92年6 月提
          領7000元、92年7 月提領1437元、92年8 月提領4000
          元、92年9 月提領4500元、92年10月提領4000元、92
          年12月提領4000元、93年1 月提領4100元、93年3 月
          提領2100元、93年7 月提領1 萬2200元、93年9 月提
          領5100元、93年11月提領6100元、94年1 月提領3100
          元、94年2 月提領5100元、94年3 月提領6200元、94
          年4 月提領1 萬8200元、94年5 月提領9200元、94年
          6 月提領1 萬5300元、94年8 月提領1 萬9900元、94
          年9 月提領8200元、94年10月提領1 萬4200元、94年
          11月提領5200元、94年12月提領1萬3300元、95年1月
          提領1 萬2200元等，則債務人在每月剩餘金額微薄之
          狀況下，竟仍未衡量自身是否有充分之償債能力而持
          續使用現金卡借款，而其消費性質顯逾一般通常生活
          之必要，並逾越可支配之所得，足徵相對人係自陷於
          清償能力不足，且於知悉其返還債務有所困難，收入
          已有不足清償債務之情形下，猶未撙節開支，據實控
          制支出，避免不必要之花費以降低負債，致因恣意花
          費任令債務增加至難以負擔而不能清償，顯屬消債條
          例第134 條第4 款所稱浪費、賭博或其他投機行為，
          致財產顯然減少或負擔過重之債務云云。然查，就現
          金卡之交易，銀行業者允准持卡人在一定額度內可提
          領現金自由花用，其資訊之不對稱係來於持卡人之消
          費內容無法讓銀行業者知悉，從而，審酌之重點在於
          持卡人（即消債條例之債務人）之行為有無導致「逆
          向選擇」之情事。本件依聲請人所稱，其因為低收入
          戶，每月收入均靠打零工維生，配偶李科鋒為中度精
          神障礙復無業，且尚有一子李宗寰尚在就學中，其薪
          資及政府補助款不足以支應日常生活所需，並據其提
          出臺北市低收入卡、財產及收入狀況說明書、綜合所
          得各類所得資料清單、財產歸屬資料清單、戶籍謄本
          、身心障礙手冊、全民健康保險證明卡、重大傷病自
          行部分負擔證明卡、臺北市政府社會局函、公證書、
          臺北市平價住宅借住契約、低收入總清查審核結果暨
          領卡通知、臺北市文山區公所函等件為證，足徵聲請
          人前揭所為陳述為真實，而前業已述及聲請人之所得
          扣除必要支出後確實陷於入不敷出情形，尚且無法維
          持自己最低之生活水準，則堪認聲請人持現金卡提領
          現金之行為，應亦為解生活燃眉之急，難認有何浪費
          、奢侈之情事；再者，依大眾銀行提出之交易明細以
          觀（見本院100 年度消債聲字第44號卷宗），聲請人
          雖多次持現金卡提領現金，然以長達三年時間為審酌
          ，其次數並非頻繁，且每次金額亦並非龐大，仍難遽
          為論斷聲請人究係因以支應其生活費用、抑或係為奢
          侈浪費行為、又或係因面臨財務危機而致多方借貸週
          轉以維持信用，債權人大眾商業銀行僅以現金提領之
          次數及金額臆測聲請人有奢侈、浪費不知撙節支出等
          情，委無可採。
        (2)債權人渣打國際商業銀行稱：聲請人之信用卡欠款係
          預借現金及消費款，聲請人利用自身信用擴張向銀行
          借款，而取得後之資金用途為何及是否有從事投機、
          賭博行為應由債務人說明，其應為過去消費及借款行
          為負責，否則對於正常繳款及克制慾望之人而言顯為
          不公云云。惟誠如前述，關於信用卡之交易，銀行業
          者均得自特約商店取得消費明細，明瞭持卡人之消費
          內容，則若持卡人密集的消費，銀行業者可透過其風
          險的控管掌握風險，雖該不對稱資訊的造成是特約商
          店所致，然銀行業者對於特約商店本有其篩選之可能
          ，故應由銀行業者（債權人）舉證債務人有何造成「
          逆向選擇」及符合消債條例第134 條第4 款規定方符
          公平。查本件觀諸債權人所提之消費明細，聲請人僅
          有於93年9 月2 日至台灣善美的股份有限公司台北順
          興分公司購物585 元、及93年10月1 日至遠傳電信股
          份有限公司消費4783元外，其餘信用卡欠款均係因預
          借現金所致，然就聲請人前開因使用信用卡所為預借
          現金及刷卡消費行為，並非具有浪費、奢侈或投機行
          為之情事，業經本院於前開二之(三)1.詳為說明之，茲
          不贅述，則債權人渣打國際商業銀行未能另舉證證明
          債務人有何浪費、奢侈或投機之情事，其此部分所陳
          ，並非可採。
        (3)債權人台北富邦商業銀行稱：聲請人信用卡積欠之款
          項，係發生於94年2 月20日起至95年2 月7 日間，其
          信用卡消費明細不乏多筆之預借現金、內衣服飾、醫
          療器材、百貨購物及3C電子等一系列消費舉債之情形
          ，是類消費及舉債行為容難認為與維持生活必需相當
          ，況其早於93年亦向債權人申辦信用貸款25萬元，顯
          見聲請人負債成因實係超越其生活之必需而涉及過度
          信用擴張所致，應不予免責云云。然就聲請人持信用
          卡所為多筆預借現金、內衣服飾、醫療器材、百貨公
          司購物、3C電子賣場、超市等消費之行為，並非具有
          浪費、奢侈或投機行為之情事，業經本院於前開二之
          (三)1.詳為說明之，茲不贅述。至於聲請人另向債權人
          申辦信用貸款乙情，則如前所述，聲請人既已陷於入
          不敷出之情形，姑且不論其尚須扶養就學之長子及身
          心障礙之配偶，其最低生活標準即已無可維持，難認
          其申辦信用貸款有何造成「逆向選擇」或「道德風險
          」之可能性。承上，債權人台北富邦商業銀行此部分
          所陳，亦非可採。
        (4)債權人玉山商業銀行稱：聲請人於債權人處所負信用
          卡消費款為預借現金、3C電子產品交易，非屬通常生
          活所需之支出，顯有奢侈浪費之虞云云。惟觀諸玉山
          商業銀行所提出之消費明細，聲請人縱確實有使用信
          用卡於百貨公司、3C電子賣場、服飾業者、醫療用品
          業者消費之情形，但前二之(三)1.業已說明，該等信用
          卡消費之行為，難認有何「道德風險」或「逆向選擇
          」之可能性存在，實非為浪費、奢侈或投機之行為；
          至於信用卡預借現金乙節，則因聲請人每月收入微薄
          ，日常生活尚須仰賴政府補助，則聲請人以預借現金
          支付借款利息、房租而維持信用及生活之行為，尚核
          與其身分、地位及家庭狀況相符，應非屬消債條例第
          134 條第4 款所定浪費奢侈之情形。是債權人所陳，
          仍非可採。
        (5)債權人花旗（台灣）商業銀行稱：聲請人之欠款內容
          多為餘額代償、預借現金、專案分期等非必要性奢侈
          消費，顯係浪費導致其不可負擔之債務，且依據債務
          人各方面考量，應仍有工作能力，實應更勤儉持、勤
          勉工作，以設法解法債務，自不應予免責云云。然查
          ，依債權人花旗（台灣）商業銀行所提出帳單影本所
          載，聲請人欠款內容多為餘額代償、預借現金、專案
          分期等項，債權人並未具體指明聲請人究有何浪費、
          奢侈之情事，尚難僅憑債權人所提之帳單影本，即遽
          認聲請人有何浪費或奢侈情事，其請求不准免責，洵
          非可採。又聲請人目前既已陷於入不敷出之情形，甚
          至連其個人最低生活標準亦已無可維持，遑論尚有配
          偶及孩子須扶養，是債權人另以聲請人仍有工作能力
          應設法努力償債為由，認定其不應免責，亦非可採。
        (6)債權人匯誠第一資產管理公司稱：本件債務發生原因
          為債務人向原債權人中華商業銀行辦理現金卡預借現
          金使用，因債務人未審慎評估自身還款能力，致嗣後
          無力繳納而造成逾期未能全數清償債務，足徵債務人
          明知並無全數清償之支付能力，而有先使用以後有能
          力就付款、無能力即走著瞧之投機心態，至累積欠款
          至無法支付之地步；又期間債務人並未主動向原債權
          人中華商業銀行或債權人協議清償債務，更顯見債務
          人並無積極清償債務之誠意，應不予免責云云。然債
          權人匯誠第一資產管理公司並未具體指明聲請人究有
          何浪費、奢侈之情事，復未舉證以實其說，其請求不
          准免責，應非可採。
        (7)債權人中國信託商業銀行稱：債務人之信用卡欠款係
          信用卡預借現金、帳款分期金、百視達、神腦國際、
          全國電子、曼都髮型、尚智運動世界、阿瘦皮鞋、華
          歌爾宸銘專賣店、太平洋崇光百貨、現代聖女國際美
          容、紅陽金流、丹提咖啡、香港商捷時海外貿易、錢
          櫃KTV 等消費所致，其數額與性質應非屬一般日常生
          活所必需，應由債務人說明是否用於因浪費、賭博、
          或其他投機行為；且聲請人於無法清償全額欠款，僅
          以最低應繳方式攤還，造成惡化負債；且聲請人現年
          43歲正當年輕力壯，應具充足工作能力與還款能力，
          自不應免責云云。經查，債權人所陳聲請人之前開消
          費有浪費、奢侈之情事，本院業已於前開二之(三)1.之
          說明，茲不贅述；又查，債權人於持卡人持信用卡消
          費時，得向特約商店取得持卡人之消費明細，自可從
          該消費明細得知持卡人有無造成道德風險的可能，在
          信用卡交易的情形，顯然不存在「資訊不對稱」之情
          況，銀行業者可透過各種風險控管的方式控制其風險
          ，自無由要聲請人舉證之必要，反應由債權人舉證有
          無消債條例第134 條第4 款之情形方符合公平；末查
          ，聲請人目前所得狀況連維持其本身之最低生活水準
          均有疑問，遑論尚有就學之孩子及身心障礙之配偶要
          扶養，債權人僅以聲請人之年齡認定其不應免責，洵
          非可採。
        (8)債權人萬泰商業銀行稱：債務人現金卡係於91年7 月
          首次動用後即當月提領2 萬元，於92年度提領計21萬
          1000元、93年度提領計20萬7000元、94年度提領計13
          萬5000元，其往來交易期間曾數度清償至幾無借款，
          惟清償後又再度大額提領，顯見債務人明知當時收支
          已無法平衡，且可避免本身債務持續擴大，卻仍恣意
          提領現金花用，應予不免責云云。然觀債權人萬泰商
          業銀行所提之交易明細，聲請人確實數度提領又數度
          清償，佐以聲請人之其餘現金卡及信用卡資料，聲請
          人除因生活所需使用現金卡及信用卡外，確實存在以
          卡養債之情形，然該等情事尚非聲請人提領現金有何
          浪費或奢侈之情事，聲請人數度提領又數度清償反能
          證明其係誠實履行現金卡及信用卡契約，自無發生「
          逆向選擇」之可能，債權人萬泰商業銀行僅以現金提
          領之次數及金額臆測抗告人有奢侈、浪費不知撙節支
          出等情，委無可採。
        (9)債權人國泰世華銀行稱：依債務人信用卡明細、餘額
          代償帳單可知，債務人消費之項目多係神腦國際、漢
          登企業（服飾業）、全國電子、美樺服飾、紅陽科技
          、預借現金等非為維持生活必要之支出，顯見其消費
          行為已超過合理之支出範圍；且債務人於93年3 月26
          日、94年4 月18日各獲核撥貸款20萬元、20萬元，而
          其貸款後仍未節制其消費習慣，顯見其消費行為已遠
          超過其經濟能力所能負擔，應不予免責云云。然觀債
          權人所提之消費明細所載，聲請人雖確有於上揭業者
          刷卡消費之事實，然其金額至多不過數千元之數額，
          尚非逾一般人之生活水準，債權人此部分所陳，已非
          可採。又聲請人雖另有向債權申辦信用貸款，然其既
          因收入不敷支應生活所需，而有入不敷出之情形，且
          尚須扶養就學之長子及身心障礙之配偶，其最低生活
          標準顯已無可維持，難認其申辦信用貸款有何造成「
          逆向選擇」或「道德風險」之可能性，是債權人請求
          不予免責，仍非可採。
        (10)債權人臺灣中小企業銀行、澳商澳盛銀行集團台北分
          公司均稱：債務人應不予免責云云。然債權人臺灣中
          小企業銀行、澳商澳盛銀行集團台北分公司並未具體
          指明聲請人究有何浪費、奢侈之情事，復未舉證以實
          其說，渠等請求不准免責，應非可採。
      3.此外，本件又查無聲請人有消債條例第134 條其餘各款
        所定之情事，是聲請人聲請免責，即非無據。承上，為
        貫徹消債條例係為重建消費者經濟生活之目的，本院綜
        合上開情狀，尚乏證據足認聲請人之情節，具有奢侈、
        浪費之情事，若不予免責，尚嫌過苛，應予聲請人免責
        以謀求其經濟生活之更生，方屬妥切。
四、綜上所述，本院審酌聲請人目前生活狀況，現在陷於入不敷
    出之情況，並須扶養就學之長子及身心障礙之配偶，且以其
    積欠債務之消費內容、原因，尚無以認定聲請人有消債條例
    第133 條前段或第134 條各款所定之不應免責情形存在，則
    聲請人聲請免責，自應准許，
五、爰裁定如主文。
中    華    民    國   100    年    12    月    30    日
                  民事第二庭    法  官  趙子榮
上為正本係照原本作成
如不服本裁定應於送達後10日內向本院提出抗告狀，並繳納抗告
費新臺幣1,000元
中    華    民    國   100    年    12    月    30    日
                                書記官  謝榕芝